# Soluciones Ejercicios  {#sec:soluciones}


## Solución del ejercicio \@ref(exr:ejercicio2) {.unnumbered .unlisted}

Compruebe que la distribución de Cauchy tiene dominio de atracción máximo (DAM) de la distribución de Fréchet.

Recordemos que una distribución \( F \) pertenece al \( DAM(\Phi_\alpha) \) si
\[
1 - F(x) = x^{-\alpha} L(x),
\]
para alguna función de variación lenta \( L(x) \), y entonces \( F \in R_{-\alpha} \).

La función de distribución acumulada (FDA) de la Cauchy estándar es
\[
F(x) = \frac{1}{\pi} \arctan(x) + \frac{1}{2}, \quad x \in \mathbb{R}.
\]

Entonces
\[
1 - F(x) = \frac{1}{2} - \frac{1}{\pi} \arctan(x), \quad \text{para } x > 0.
\]

Cuando \( x \to \infty \), se tiene
\[
\arctan(x) \sim \frac{\pi}{2} - \frac{1}{x}, \quad \Rightarrow \quad 1 - F(x) \sim \frac{1}{\pi x}.
\]

Es decir
\[
1 - F(x) \sim x^{-1} \cdot \left( \frac{1}{\pi} \right),
\]
donde \( L(x) = 1/\pi \) es constante (y por tanto, de variación lenta).

__Conclusión :__

La cola de la distribución de Cauchy es de la forma \( x^{-1} L(x) \), con \( L(x) \) de variación lenta. Por lo tanto:
\[
F \in \mathcal{R}_{-1} \quad \Rightarrow \quad F \in DAM(\Phi_1),
\]
es decir, la distribución de Cauchy pertenece al dominio de atracción de la distribución de Fréchet con parámetro \( \alpha = 1 \).






## Solución Ejercicio \@ref(exr:Ejercicio3) {.unnumbered .unlisted}

a. Verificación: la distribución Uniforme tiene DEA Weibull

Sea \( F(x) \) la función de distribución de una Uniforme sobre \([0,1]\):

\[
F(x) = 
\begin{cases}
0 & x < 0 \\
x & 0 \leq x \leq 1 \\
1 & x > 1
\end{cases}
\]

Observamos que su soporte está acotado superiormente por \( M_F = 1 \). Entonces, para \( x \to 1^{-} \):

\[
1 - F(x) = 1 - x = (1 - x)^1
\]

Comparando con la forma general de una cola Weibull:

\[
1 - F(x) \sim (M_F - x)^{\alpha} \cdot L\left( \frac{1}{M_F - x} \right)
\]

vemos que se cumple con:

- \( \alpha = 1 \)
- \( L(u) \equiv 1 \), que es de variación lenta

Por tanto, la Uniforme[0,1] pertenece al Dominio de Atracción Extremo de Weibull con parámetro \( \alpha = 1 \).


b. Ejemplo de otra distribución con DEA Weibull

Definimos:

\[
F(x) = 
\begin{cases}
0 & x < 0 \\
1 - (1 - x)^3 & 0 \leq x < 1 \\
1 & x \geq 1
\end{cases}
\]

Esta es una distribución con soporte en \([0,1]\), y densidad:

\[
f(x) = 3(1 - x)^2, \quad 0 \leq x < 1
\]

Para \( x \to 1^{-} \), se tiene:

\[
1 - F(x) = (1 - x)^3
\]

Que nuevamente se ajusta a la forma de una cola Weibull, con:

- \( \alpha = 3 \)
- \( L(u) \equiv 1 \)

Luego, esta distribución no uniforme también pertenece al DEA de Weibull, con parámetro \( \alpha = 3 \).



## Solución Ejercicio \@ref(exr:Ejercicio4) {.unnumbered .unlisted}

a. Verificación de que la distribución Exponencial pertenece al DEA de Gumbel:

Sea \( F(x) = 1 - e^{-\lambda x} \), con \( x \geq 0 \), la función de distribución de una exponencial con parámetro \( \lambda > 0 \).

Tenemos:

\[
1 - F(x) = e^{-\lambda x}
\]

Esta cola es de tipo exponencial pura. Para determinar si pertenece al dominio de atracción de Gumbel, usamos la condición de Von Mises tipo I:

Existe una función auxiliar \( h(x) \to c > 0 \), tal que:

\[
1 - F(x) = c \cdot \exp\left( -\int_a^x \frac{1}{h(t)}\,dt \right)
\]

Para la exponencial:

\[
1 - F(x) = e^{-\lambda x} = \exp\left( -\int_0^x \lambda\,dt \right)
\]

Entonces \( h(t) = \frac{1}{\lambda} \) (constante) → es no decreciente y con asíntota horizontal.

Por lo tanto, la distribución exponencial pertenece al DEA de Gumbel.



b. Verificación de que la distribución Normal pertenece al DEA de Gumbel: 

Sea \( F(x) \) la función de distribución de una normal estándar \( \mathcal{N}(0,1) \). Su cola:

\[
1 - F(x) \sim \frac{1}{x\sqrt{2\pi}} e^{-x^2/2}, \quad x \to \infty
\]

Esta expresión tiene la forma:

\[
1 - F(x) \sim L(x) \cdot \exp\left(-x^2/2\right)
\]

con \( L(x) = \frac{1}{x\sqrt{2\pi}} \), que es de variación lenta en \( \infty \).

Además, se puede definir una función auxiliar:

\[
h(x) = \frac{1}{\phi(x)/(1 - F(x))} \sim \frac{1}{x}, \quad \text{donde } \phi(x) = \text{densidad normal}
\]

Y se cumple:

\[
\lim_{x \to \infty} \frac{1 - F(x + t h(x))}{1 - F(x)} = e^{-t}
\]

Por tanto, la distribución normal también pertenece al DEA de Gumbel.

## Solución Ejercicio \@ref(exr:Ejercicio5) {.unnumbered .unlisted}

a. Dominio de Atracción de la Log-normal:

Sea \( X \sim \text{Lognormal}(0,1) \), es decir, \( \log X \sim \mathcal{N}(0,1) \).

Recordemos que el DEA depende del comportamiento de la cola de la distribución. En este caso, para \( x \to \infty \):

\[
1 - F(x) \sim \frac{1}{x \log x} \cdot e^{ - \frac{(\log x)^2}{2} }
\]

Este decaimiento es:

- más rápido que cualquier potencia \( x^{-\alpha} \)
- más lento que una exponencial pura \( e^{-x} \)

Es decir, tiene una cola subexponencial.

Según la teoría clásica de valores extremos (ver @gnedenko1943; @deHaanFerreira2006), este tipo de comportamiento corresponde al:

\[
\textbf{Dominio de Atracción de Gumbel} \quad \Lambda(x) = \exp(-e^{-x})
\]

Entonces, la distribución log-normal pertenece al DEA de Gumbel.

b. Simulación en __R__:

```{r echo=TRUE}
# Cargar paquetes necesarios
library(evd)       # para ajuste Gumbel
library(ggplot2)   # para visualización

set.seed(123)

# Simulación: 100 máximos de 500 log-normales cada uno
n <- 100
m <- 500
maximos <- replicate(n, max(rlnorm(m)))

# Ajustar distribución Gumbel (máximos típicos)
ajuste <- fgev(maximos, shape = 0)  # fijamos shape = 0 → Gumbel

# Mostrar parámetros estimados
ajuste$estimate

```

\vspace{1cm}

```{r ejb, echo=FALSE, fig.height=3, fig.width=6}
ggplot(data.frame(x = maximos), aes(x)) +
  geom_histogram(aes(y = after_stat(density)), bins = 30, fill = "lightblue", color = "black") +
  stat_function(
    fun = function(x) dgev(x, loc = ajuste$estimate["loc"], scale = ajuste$estimate["scale"], shape = 0),
    color = "red", size = 1
  ) +
  labs(title = "Distribución ajustada: Gumbel", x = "Máximos de log-normales", y = "Densidad")

```







## Solución Ejercicio \@ref(exr:Ejercicio6) {.unnumbered .unlisted}


1. Verificar que \( F(x) = 1 - K \exp\left\{-\frac{\alpha}{M - x} \right\} \) es una distribución:

__Dominio:__

La función está definida para \( x < M \). Como \( M - x > 0 \), la función exponencial es válida en ese dominio.

_Límite inferior:__

\[
\lim_{x \to -\infty} F(x) = 1 - K \exp\left\{ -\frac{\alpha}{M - (-\infty)} \right\} = 1 - K \cdot \exp(0) = 1 - K
\]

Entonces, para que \( F \) sea una función de distribución, debe empezar en 0. Así que imponemos \( K = 1 \), lo que implica:

\[
F(x) = 1 - \exp\left\{ -\frac{\alpha}{M - x} \right\}
\]

__Límite superior:__

\[
\lim_{x \to M^-} F(x) = 1 - \exp\left\{ -\infty \right\} = 1
\]


Entonces \( F \) cumple \( \lim_{x \to -\infty} F(x) = 0 \) y \( \lim_{x \to M^-} F(x) = 1 \), y es estrictamente creciente → **es una función de distribución**.

También,

\[
M_F = \sup \{ x : F(x) < 1 \} = M
\]

Por lo tanto, el soporte está acotado superiormente en \( M \).



2. Verificar que \( F \) es una función de Von Mises:

Recordamos que una función \( F \) es de **Von Mises** si cumple:

\[
1 - F(x) = c \cdot \exp\left( -\int_a^x \frac{1}{h(t)} dt \right)
\]

Dado

\[
1 - F(x) = \exp\left( -\frac{\alpha}{M - x} \right)
\]

Queremos escribir

\[
\exp\left( -\int_a^x \frac{1}{h(t)} dt \right) = \exp\left( -\frac{\alpha}{M - x} \right)
\]

Entonces igualando exponentes

\[
\int_a^x \frac{1}{h(t)} dt = \frac{\alpha}{M - x}
\]

Derivando ambos lados con respecto a \( x \)

\[
\frac{1}{h(x)} = \frac{d}{dx} \left( \frac{\alpha}{M - x} \right) = \frac{\alpha}{(M - x)^2}
\quad \Rightarrow \quad
h(x) = \frac{(M - x)^2}{\alpha}
\]

Con esto, \( F \) es una función de Von Mises con **función auxiliar**:

\[
h(x) = \frac{(M - x)^2}{\alpha}
\]

y por lo tanto, pertenece al **DEA de Gumbel**.



3. Determinar las sucesiones \( d_n \) y \( c_n \):

Sabemos que para funciones de Von Mises con extremo superior \( M \), las normalizaciones se definen como:

\[
d_n = F^{-1}\left(1 - \frac{1}{n} \right), \quad c_n = h(d_n)
\]

__Cálculo de \( d_n \):__

Tenemos

\[
1 - \frac{1}{n} = F(d_n) = 1 - \exp\left( -\frac{\alpha}{M - d_n} \right)
\]

Entonces

\[
\frac{1}{n} = \exp\left( -\frac{\alpha}{M - d_n} \right)
\Rightarrow \log n = \frac{\alpha}{M - d_n}
\Rightarrow M - d_n = \frac{\alpha}{\log n}
\Rightarrow d_n = M - \frac{\alpha}{\log n}
\]

__Cálculo de \( c_n \):__

\[
c_n = h(d_n) = \frac{(M - d_n)^2}{\alpha} = \frac{1}{\alpha} \left( \frac{\alpha}{\log n} \right)^2 = \frac{\alpha}{(\log n)^2}
\]



Entonces, la normalización es

\[
\frac{\max(X_1, \dots, X_n) - d_n}{c_n} \xrightarrow{d} \Lambda(x)
\]

con

\[
d_n = M - \frac{\alpha}{\log n}, \quad c_n = \frac{\alpha}{(\log n)^2}
\]

Así se verifica que \( F \) pertenece al **DAM de Gumbel**, y se determinan explícitamente las sucesiones de normalización.

## Solución Ejercicio \@ref(exr:ppc) {.unnumbered .unlisted}


Sea $N(t)$ un proceso de Poisson homogéneo con tasa $\lambda > 0$. Entonces el tiempo entre arribos, es decir, los incrementos entre eventos consecutivos, son variables aleatorias independientes e idénticamente distribuidas con distribución exponencial de parámetro $\lambda$. Por lo tanto, el tiempo medio entre arribos es:
\[
\mathbb{E}[T] = \frac{1}{\lambda}.
\]

Ahora, consideramos un proceso de Poisson compuesto $M(t)$, definido como:
\[
M(t) = \sum_{i=1}^{N(t)} S_i,
\]
donde $\{S_i\}_{i=1}^{\infty}$ es una sucesión de variables aleatorias i.i.d.\ con distribución $G$ (discreta sobre los naturales) y esperanza finita $\mathbb{E}[G]$.

Dado que $N(t)$ y $\{S_i\}$ son independientes, el valor esperado del proceso compuesto se calcula como
\[
\mathbb{E}[M(t)] = \mathbb{E}\left[ \sum_{i=1}^{N(t)} S_i \right] = \mathbb{E}[N(t)] \cdot \mathbb{E}[G] = \lambda t \cdot \mathbb{E}[G].
\]

Luego, la tasa media de eventos del proceso compuesto, es decir, la cantidad promedio de eventos (sumando los tamaños de los saltos) por unidad de tiempo, es
\[
\frac{\mathbb{E}[M(t)]}{t} = \lambda \cdot \mathbb{E}[G].
\]

Por lo tanto, el tiempo promedio entre arribos sigue siendo $1/\lambda$, y la tasa de incidencia promedio de eventos es $\lambda \, \mathbb{E}[G]$.
